ACORDAO-COMPLETO-2441888

ACÓRDÃO 13885/2020 ATA 43/2020 - SEGUNDA CÂMARA

VISTOS, relatados e discutidos estes autos de Tomada de Contas Especial instaurada pela Caixa Econômica Federal (CEF) em desfavor da Cooperativa de Profissionais Liberais do Vale do Araguaia (COOPVAG) , Sr. Helvécio Mesquita Melo, na condição de presidente (gestão 2007-2010) e Sr. Ailton Ramos Araújo, na condição de presidente (a partir de 2011) , considerando a inexecução parcial do objeto e a omissão do dever de prestar contas dos recursos desbloqueados mediante o contrato de repasse 0266.966-92/2008, firmado em 23/7/2008 com a União, por intermédio do Ministério do Desenvolvimento Agrário (MDA) , representado pela CEF,  
ACORDAM os Ministros do Tribunal de Contas da União, reunidos em sessão da 2ª Câmara, ante as razões expostas pelo Relator, em:
	9.1. considerar revéis os responsáveis Cooperativa de Profissionais Liberais do Vale do Araguaia - COOPVAG e Ailton Ramos Araújo, para todos os efeitos, dando-se prosseguimento ao processo, com fulcro no art. 12, § 3º, da Lei 8.443/1992; 
	9.2. rejeitar as alegações de defesa apresentadas pelo Sr. Helvécio Mesquita;
	9.3. julgar irregulares, nos termos dos arts. 1º, inciso I, 16, inciso III, alíneas b e c, da Lei 8.443/1992, c/c os arts. 19 e 23, inciso III, da mesma Lei, as contas do Sr. Helvécio Mesquita Melo e da Cooperativa de Profissionais Liberais do Vale do Araguaia - COOPVAG, condenando-os solidariamente ao pagamento da importância a seguir especificada, atualizada monetariamente e acrescida dos juros de mora, calculada a partir da data discriminada até a data da efetiva quitação do débito, fixando-lhes o prazo de quinze dias, para que comprovem, perante o Tribunal, o recolhimento da referida quantia aos cofres do Tesouro Nacional, nos termos do art. 23, inciso III, alínea "a", da citada lei, c/c o art. 214, inciso III, alínea "a", do Regimento Interno do TCU.  
	Data de ocorrência
	Valor histórico (R$) 

	30/10/2008
	R$ 176.690,62

	9.4. aplicar ao Sr. Helvécio Mesquita Melo e a Cooperativa de Profissionais Liberais do Vale do Araguaia - COOPVAG, individualmente, a multa prevista no art. 57 da Lei 8.443/1992 c/c o art. 267 do Regimento Interno do TCU, no valor de R$ 20.000,00 (vinte mil reais) , fixando-lhes o prazo de quinze dias, a contar da notificação, para que comprovem, perante o Tribunal (art. 214, III, alínea "a", do Regimento Interno do TCU) , o recolhimento da dívida aos cofres do Tesouro Nacional, atualizada monetariamente desde a data deste acórdão até a do efetivo recolhimento, se pagas após o vencimento, na forma da legislação em vigor;
	9.5. julgar irregulares as contas de Ailton Ramos Araújo, com fundamento nos arts. 1º, inciso I, 16, inciso III, "a", 19 e 23, inciso III, da Lei 8.443/1992;
	9.6. aplicar a Ailton Ramos Araújo a multa prevista no artigo 58, inciso I, da Lei 8.443/1992, c/c o art. 268 do Regimento Interno do TCU, no valor de R$ 10.000,00 (dez mil reais) , fixando-lhe o prazo de 15 (quinze) dias, a contar da notificação, para que comprove, perante o Tribunal (art. 214, inciso III, alínea "a", do Regimento Interno) , o recolhimento da dívida ao Tesouro Nacional, atualizada monetariamente desde a data do presente acórdão até a do efetivo recolhimento, se for paga após o vencimento, na forma da legislação em vigor;
	9.7. autorizar, desde logo, a cobrança judicial das dívidas, caso não atendidas as notificações, na forma do disposto no art. 28, inciso II, da Lei 8.443/1992;
	9.8. autorizar também, desde logo, se requerido, com fundamento no art. 26, da Lei 8.443, de 1992, c/c o art. 217, §§ 1º e 2º, do Regimento Interno do TCU, o parcelamento da (s) dívida (s) em até 36 parcelas, incidindo, sobre cada parcela, corrigida monetariamente, os correspondentes acréscimos legais, fixando-lhe o prazo de quinze dias, a contar do recebimento da notificação, para comprovar, perante o Tribunal, o recolhimento da primeira parcela, e de trinta dias, a contar da parcela anterior, para comprovar os recolhimentos das demais parcelas, devendo incidir, sobre cada valor mensal, atualizado monetariamente, os juros de mora devidos, no caso do débito, na forma prevista na legislação em vigor, alertando os responsáveis de que a falta de comprovação do recolhimento de qualquer parcela importará o vencimento antecipado do saldo devedor, nos termos do § 2º do art. 217 do Regimento Interno deste Tribunal; 
	9.9. enviar cópia deste acórdão à Procuradoria da República no Estado de Tocantins, nos termos do § 3º do art. 16 da Lei 8.443/1992, c/c o § 7º do art. 209 do Regimento Interno do TCU, para adoção das medidas cabíveis; e
	9.10. enviar cópia deste acórdão à Secretaria de Agricultura familiar e Cooperativismo e aos responsáveis, para ciência, informando que a presente deliberação, acompanhada do Relatório e do Voto que a fundamenta, está disponível para a consulta no endereço www.tcu.gov.br/acordaos, além de esclarecer que, caso requerido, o TCU poderá fornecer sem custos as correspondentes cópias, de forma impressa.

Tornada de Contas Especial relativa ao contrato de repasse n° 0266966-92/2008, firmado com Cooperativa dos Profissionais Liberais do Vale do Araguaia - COOPVAG, no âmbito do Programa PRONAT do Ministério do Desenvolvimento Agrário

Segunda Câmara

Entidades/órgãos do Governo do Estado de Tocantins.

3. Interessados/Responsáveis:
3.1. Responsáveis: Ailton Ramos Araújo (XXX.800.012-XX); Cooperativa de Profissionais Liberais do Vale Araguaia (02.059.774/0002-02); Helvécio Mesquita Melo (XXX.391.336-XX).

13.1. Ministros presentes: Ana Arraes (Presidente), Augusto Nardes (Relator), Aroldo Cedraz e Raimundo Carreiro.
13.2. Ministros-Substitutos presentes: Marcos Bemquerer Costa e André Luís de Carvalho.

HELVECIO MESQUITA MELO

AUGUSTO NARDES

Adoto como parte do relatório a instrução de mérito elaborada no âmbito da Secretaria de Controle Externo de Tomada de Contas Especial - SecexTCE (peça 50) , acolhida pelo corpo dirigente da unidade técnica (peças 51 e 52) , que contou com a anuência do Ministério Público junto a este Tribunal (MPTCU) (peça 53) :		
INTRODUÇÃO
Trata-se de TCE instaurada pela Caixa Econômica Federal (CEF) em desfavor da Cooperativa de Profissionais Liberais do Vale do Araguaia (COOPVAG) , Sr. Helvécio Mesquita Melo, na condição de presidente (gestão 2007-2010) e Sr. Ailton Ramos Araújo, na condição de presidente (a partir de 2011) , considerando a inexecução parcial do objeto e a omissão do dever de prestar contas dos recursos desbloqueados mediante o contrato de repasse n. 0266.966-92/2008 (peça 6, p.13-24) , firmado em 23/7/2008 com a União, por intermédio do Ministério do Desenvolvimento Agrário (MDA) , representado pela CEF. 
O objeto do ajuste, segundo a cláusula primeira, consistia na transferência de recursos financeiros da União, de forma a "apoiar o processo de desenvolvimento sustentável com ênfase no fortalecimento da gestão social e na formação de redes sociais de cooperação (...) ". 
HISTÓRICO
O Plano de Trabalho, com a identificação do projeto e cronograma de execução do contrato de repasse, foi aprovado pelo MDA em 2008 (peças 5, p.1-21 e peça 6, 1-9) , detalhando o Projeto de Atividades (PAT) as metas e atividades (peças 7, p.11-33, peça 8, 1-29 e peça 9, p.1-11) . A vigência do pacto foi fixada da data de assinatura até 23/7/2009, sendo prorrogada até 23/7/2014, segundo Termos Aditivos e Cartas Reversais à peça 7, p.1-9. 
Para a execução do objeto, foi prevista uma transferência de até R$ 968.451,00 pela União, além da contrapartida de R$ 29.953,00 pela COOPVAG, conforme cláusula quarta do contrato de repasse (peça 6, p.13-24) . O repasse foi feito para a conta vinculada, conforme quadro abaixo: 
	Ordem Bancária
	Data do crédito
	Valor
	Peça

	20080B900708
	25/09/2008
	R$ 968.451,00
	13, p. 5

A CEF realizou desbloqueios a seguir informados (peça 2, p.10) :
	Data do desbloqueio
	Repasse
	Contrapartida
	Total

	30/10/2008
	666.906,00
	21.783,00
	688.689,00

	6/1/2011
	32.309,37
	4.435,00
	36.744,37

	Total
	699.215,37
	26.218,00
	725.433,37

 No decorrer da execução do contrato foram realizadas as seguintes movimentações na conta vinculada, conforme extrato (peça 12, p. 13-14) :
	VALOR
	DATA
	DÉBITO/CRÉDITO

	968.451,00
	25/9/2008
	C

	21.783,00
	12/11/2008
	C

	688.689,00
	17/11/2008
	D

À peça 9, p.15-21, constam o Ofício n. 1855 de 11/11/2010 e o Parecer de 9/11/2010, emitidos pelo MDA, confirmando a homologação do 1º REA, todavia, à peça 2, p.15, consta o envio de notificação datada de 17/5/2013 ao Presidente da Cooperativa, Sr. Ailton Ramos Araújo, solicitando o REA e a prestação de contas final, havendo ciência em 5/7/2013, conforme AR à peça 2, p. 17, não se verificando resposta. 
No Parecer Consubstanciado n. 18/2017 (peça 2, p.9-12) a CEF informou que, após conciliação bancária, a contratada realizou despesas no montante de R$ 688.689,00, comprovando gastos de R$ 511.998,37, não sendo comprovadas despesas no valor de R$ 176.690,63, desbloqueando-se apenas R$ 36.744,37 em recursos da 2ª parcela, os quais não foram utilizados. Registre-se que houve restituição do saldo da conta vinculada em 30/6/2016, referente a recursos não sacados no valor de R$ 475.464,65, conforme extrato de peça 12, p. 15 e peça 13, p.1. 
O Parecer analisou a execução físico-financeira, com base no REA referente à 1ª parcela (peça 10, p-1-23, peça 11, 1-9) , Relação de Pagamentos (peça 11, p.15-19, peça 12, p.1-12) e extratos bancários (peça 12-p.13-15) , apontando a não conclusão do objeto, o não cumprimento dos objetivos, a não geração do benefício social esperado e a não funcionalidade total ou parcial do projeto. 
À peça 2, p.19-20, consta o envio, ao Sr. Helvécio Mesquita Melo, ex-presidente da COOPVASG, do Ofício n. 2365/2017 (peça 2, p.19-20) , solicitando o REA e a prestação de contas final, não se verificando atendimento, constando a notificação da parte por edital  publicado no DOU de 11/9/2017, consoante peça 2, p.23.
O Relatório de TCE n. 254/2018 à peça 13, p.11-30 concluiu pela responsabilidade solidária da Cooperativa de Profissionais Liberais do Vale do Araguaia (COOPVAG) , Sr. Helvécio Mesquita Melo, na condição de presidente (gestão 2007-2010) e Sr. Ailton Ramos Araújo, também na condição de presidente (gestão a partir de 2011) , considerando a inexecução parcial do objeto e a omissão do dever de prestar contas.
O Relatório de Auditoria n. 76/2018 da Controladoria Geral da União (peça 12, p.33-35) fez as mesas conclusões, destacando como motivo da TCE a não execução total ou parcial do objeto e a omissão no dever de prestar contas. Após serem emitidos o Certificado de Auditoria, o Parecer do Dirigente de Controle Interno e o Pronunciamento Ministerial (peça 12, p.36-37 e 40) , o processo foi remetido a este Tribunal.
Na instrução inicial, anexada à peça 14, concluiu-se pela necessidade de citação da Cooperativa de Profissionais Liberais do Vale do Araguaia (COOPVAG) e do Sr. Helvécio Mesquita Melo, gestor dos recursos, e pela audiência do Sr Ailton Ramos Araújo, presidente da entidade a partir 2011 e responsável pela apresentação da prestação de contas dos recursos, na forma seguir:
22. Diante do exposto, submetem-se os autos à consideração superior, propondo:
 realizar a citação do Sr. Helvécio Mesquita Melo (CPF XXX.391.336-XX) , na condição de presidente da COOPVAG (gestão 2008-2010) , em solidariedade com a Cooperativa de Profissionais Liberais do Vale do Araguaia (COOPVAG) (CNPJ 02.059.774/0002-02) , com fundamento nos arts. 10, § 1º, e 12, incisos I e II, da Lei 8.443/1992, c/c o art. 202, incisos I e II, do RI/TCU, para que, no prazo de quinze dias, apresentem alegações de defesa e/ou recolham aos cofres do Tesouro Nacional a quantia abaixo indicada, atualizada monetariamente a partir da respectiva data até o efetivo recolhimento, abatendo-se na oportunidade a quantia eventualmente ressarcida, na forma da legislação em vigor, em decorrência da irregularidade descrita abaixo: 
	VALOR ORIGINAL (R$) 
	DATA DA OCORRÊNCIA

	R$ 176.690,62
	30/10/2008

	Valor total do débito atualizado (sem juros de mora) até 6/6/2019: R$ 321.594,60
	Irregularidade: não comprovação da boa e regular aplicação dos recursos repassados mediante o contrato de repasse n. 0266.966-92/2008 (peça 6, p.13-24) , firmado em 23/7/2008 com a União, por intermédio do Ministério do Desenvolvimento Agrário (MDA) , representado pela CEF, que tinha por objeto a transferência de recursos financeiros da União, de forma a "apoiar o processo de desenvolvimento sustentável com ênfase no fortalecimento da gestão social e na formação de redes sociais de cooperação (...) ". 
Conduta dos responsáveis: não comprovar, de modo parcial, a realização de despesas, por ocasião da apresentação do Relatório de Execução de Atividades referente aos recursos da 1ª parcela, relação de pagamentos e extratos bancários, conforme apontado pela CEF no Parecer Técnico à peça 2, p. 9-12.
Dispositivos violados: parágrafo único do art. 70 da Constituição Federal; art. 93 do Decreto-Lei 200/67; art. 56 a 58 da Portaria Interministerial 127/2008, cláusula terceira, item 3.2, "c" e "d" e cláusula oitava do contrato de repasse n. 0266.966-92/2008.
Nexo de causalidade: a não comprovação da boa e regular aplicação dos recursos provenientes do contrato de repasse n. 0266.966-92/2008, de modo parcial, resulta na presunção de dano ao erário.
Culpabilidade: 
Cooperativa de Profissionais Liberais do Vale do Araguaia (COOPVAG) - não há excludentes de ilicitude, de culpabilidade ou de punibilidade; é razoável supor que a entidade, por meio de seus responsáveis, tinha consciência da ilicitude de sua conduta; era exigível da entidade, por meio de seus responsáveis, conduta diversa daquela que foi adotada, qual seja, a de comprovar a boa e regular aplicação dos recursos, conforme previa a cláusula terceira, item 3.2, "d" do contrato de repasse n. 0266.966-92/2008, cláusula oitava e cláusula décima primeira, e apontado no Parecer da CEF à peça 2, p. 9-12.
Sr. Helvécio Mesquita Melo, na condição de presidente (gestão 2007-2010) - não há excludentes de ilicitude, de culpabilidade ou de punibilidade; é razoável supor que o responsável tinha consciência da ilicitude de sua conduta; era exigível do responsável conduta diversa daquela que foi adotada, qual seja, a de comprovar a boa e regular aplicação dos recursos, conforme previa a cláusula terceira, item 3.2, "d" do contrato de repasse n. 0266.966-92/2008, cláusula oitava e cláusula décima primeira, e apontado no Parecer da CEF à peça 2, p. 9-12.
b) realizar a audiência do Sr. Ailton Ramos Araújo (CPF XXX.800.012-XX) , na condição de presidente da COOPVAG (gestão a partir de 2011) , com fundamento nos arts. 10, § 1º, e 12, incisos I e III, da Lei 8.443/1992 c/c o art. 202, incisos I e III, do RI/TCU, para no prazo de quinze dias, apresentar razões de justificativa quanto à irregularidade detalhada a seguir:
Irregularidade: Não cumprimento do prazo originalmente estipulado para prestação de contas dos recursos recebidos por força do repasse n. 0266.966-92/2008 (peça 6, p.13-24) , firmado em 23/7/2008 com a União, por intermédio do Ministério do Desenvolvimento Agrário (MDA) , representado pela CEF, que tinha por objeto a transferência de recursos financeiros da União, de forma a "apoiar o processo de desenvolvimento sustentável com ênfase no fortalecimento da gestão social e na formação de redes sociais de cooperação (...) ". A prestação de contas deveria ser apresentada até 21/9/2014 (60 dias após o término da vigência do ajuste) .
Conduta: descumprir o prazo previsto para apresentação da prestação de contas dos recursos repassados mediante o contrato de repasse n. 0266.966-92/2008, firmado em 23/7/2008 com a União, por intermédio do Ministério do Desenvolvimento Agrário (MDA) , representado pela CEF, considerando a ausência da prestação de contas final, devendo ser apresentada até 60 (sessenta) dias após o final do prazo de vigência, ou seja, até o dia 21/9/2014.
	Comunicação
	Data da expedição 
	Peça
	Destinatário
	Origem do Endereço
	Data da ciência 
	Peça da Ciência 
	Peça da Resposta

	Ofício 4116/2019- SecexTCE -Audiência 
	01/07/2019
	22
	Ailton Ramos Araújo
	Receita
Federal
	12/07/2019
	30
	Não houve

	Ofício 4117/2019- SecexTCE
	01/07/2019
	20
	Helvécio Mesquita Melo
	Receita
Federal
	05/07/2019
	24
	25-29

	Ofício 2542/2019- Secomp-4
	21/08/2019
	33
	Cooperativa de Profissionais Liberais do Vale Araguaia
	Receita Federal (endereço do representante legal) 
	30/08/2019
	36
	Não houve

	Ofício 2543/2019- Secomp-4
	21/08/2019
	34
	Cooperativa de Profissionais Liberais do Vale Araguaia
	Receita Federal
	AR-"Não procurado"
	35
	Não houve

	Ofício 10629/2019- SecexTCE
	30/12/2019
	42
	Cooperativa de Profissionais Liberais do Vale Araguaia
	Receita Federal (endereço do representante legal) 
	14/01/2020
	44
	Não houve

	Ofício 11096/2019- SecexTCE
	31/12/2019
	43
	Cooperativa de Profissionais Liberais do Vale Araguaia
	Receita Federal
	AR - "Não procurado"
	45
	Não houve

	Edital 0415/2020- TCU-Seproc
	01/04/2002
	47
	Cooperativa de Profissionais Liberais do Vale Araguaia
	Receita
Federal
	15/04/2020 (DOU) 
	48
	Não houve

	Dispositivos violados: parágrafo único do art. 70 da Constituição Federal; art. 93 do Decreto-Lei 200/67; arts. 56 a 58 da Portaria Interministerial 127/2008, cláusula terceira, item 3.2, alínea "d", cláusula oitava e cláusula décima primeira do contrato de repasse n. 0266.966-92/2008.
c) informar o responsável Sr. Helvécio Mesquita Melo (CPF XXX.391.336-XX) , de que, caso venha a ser condenado pelo Tribunal, o débito ora apurado será acrescido de juros de mora, nos termos do § 1º do art. 202 do RI/TCU.			
Em cumprimento ao pronunciamento da unidade (peça 70) , foi efetuada citação dos responsáveis, nos moldes adiante:
Transcorrido o prazo regimental, os responsáveis Cooperativa de Profissionais Liberais do Vale do Araguaia e Ailton Ramos Araújo permaneceram silentes, devendo ser considerados revéis, nos termos do art. 12, §3º, da Lei 8.443/1992, enquanto o Sr Helvécio Mesquita Melo (CPF XXX.391.336-XX) apresentou as suas alegações de defesa às peças 25-29..
ANÁLISE DOS PRESSUPOSTOS DE PROCEDIBILIDADE DA IN/TCU 71/2012
Verifica-se que não houve o transcurso de mais de dez anos desde o fato gerador, sem que tenha ocorrido a notificação dos responsáveis pela autoridade administrativa federal competente (art. 6º, inciso II, c/c art. 19 da IN/TCU 71/2012, modificada pela IN/TCU 76/2016) , uma vez que a verba federal foi desbloqueada a partir de 30/10/2008, conforme informações à peça 2, p.9-12 e extratos bancários à peça 12-p.13-15, sendo notificado o Sr. Ailton Ramos Araújo, presidente da COOPVASG, em 5/7/2013 (AR à peça 2, p. 17) . Quanto ao Sr, Helvécio, ex-presidente da Cooperativa, porém, gestor à época da liberação dos recursos, consta notificação por edital publicado no DOU de 11/9/2017, consoante peça 2, p.23.
Constata-se que o valor atualizado do débito (sem juros) em 1/1/2017 era superior a R$ 100.000,00, conforme estabelecido pelos arts. 6º Inciso I, e 19 da IN/TCU 71/2012, modificada pela IN/TCU 76/2016	, estando a Tomada de Contas Especial devidamente constituída e em condições de ser instruída. 		
EXAME TÉCNICO
Da validade das notificações:
Preliminarmente, cumpre tecer breves considerações sobre a forma como são realizadas as comunicações processuais no TCU. A esse respeito, destacam-se o art. 179, do Regimento Interno do TCU (Resolução 155, de 4/12/2002) e o art. 4º, inciso III, § 1º, da Resolução TCU 170, de 30 de junho de 2004, in verbis:
Art. 179. A citação, a audiência ou a notificação, bem como a comunicação de diligência, farse-ão:
I - mediante ciência da parte, efetivada por servidor designado, por meio eletrônico, fac-símile, telegrama ou qualquer outra forma, desde que fique confirmada inequivocamente a entrega da comunicação ao destinatário;
II - mediante carta registrada, com aviso de recebimento que comprove a entrega no endereço do destinatário;
III - por edital publicado no Diário Oficial da União, quando o seu destinatário não for localizado
 (...) 
Art. 3º As comunicações serão dirigidas ao responsável, ou ao interessado, ou ao dirigente de órgão ou entidade, ou ao representante legal ou ao procurador constituído nos autos, com poderes expressos no mandato para esse fim, por meio de:
I - correio eletrônico, fac-símile ou telegrama;
II - servidor designado;
III - carta registrada, com aviso de recebimento;
IV - edital publicado no Diário Oficial da União, quando o seu destinatário não for localizado, nas hipóteses em que seja necessário o exercício de defesa.
Art. 4º. Consideram-se entregues as comunicações:
I - efetivadas conforme disposto nos incisos I e II do artigo anterior, mediante confirmação da ciência do destinatário;
II - realizadas na forma prevista no inciso III do artigo anterior, com o retorno do aviso de recebimento, entregue comprovadamente no endereço do destinatário;
III - na data de publicação do edital no Diário Oficial da União, quando realizadas na forma prevista no inciso IV do artigo anterior.
§ 1º O endereço do destinatário deverá ser previamente confirmado mediante consulta aos sistemas disponíveis ao Tribunal ou a outros meios de informação, a qual deverá ser juntada ao respectivo processo.
 (...) 
Bem se vê, portanto, que a validade da citação via postal não depende de que o aviso de recebimento seja assinado pelo próprio destinatário da comunicação, o que dispensa, no caso em tela, a entrega do AR em "mãos próprias". A exigência da norma é no sentido de o Tribunal verificar se a correspondência foi entregue no endereço correto, residindo aqui a necessidade de certeza inequívoca. 
Não é outra a orientação da jurisprudência do TCU, conforme se verifica dos julgados a seguir transcritos:
São válidas as comunicações processuais entregues, mediante carta registrada, no endereço correto do responsável, não havendo necessidade de que o recebimento seja feito por ele próprio (Acórdão 3648/2013-TCU-Segunda Câmara, Relator Ministro JOSÉ JORGE) ;
É prescindível a entrega pessoal das comunicações pelo TCU, razão pela qual não há necessidade de que o aviso de recebimento seja assinado pelo próprio destinatário. Entregandose a correspondência no endereço correto do destinatário, presume-se o recebimento da citação. (Acórdão 1019/2008-TCU-Plenário, Relator Ministro BENJAMIN ZYMLER) ;
As comunicações do TCU, inclusive as citações, deverão ser realizadas mediante Aviso de Recebimento - AR, via Empresa Brasileira de Correios e Telégrafos, bastando para sua validade que se demonstre que a correspondência foi entregue no endereço correto. (Acórdão 1526/2007-TCU-Plenário, Relator Ministro AROLDO CEDRAZ) .
A validade do critério de comunicação processual do TCU foi referendada pelo Supremo Tribunal Federal, nos termos do julgamento do MS-AgR 25.816/DF, por meio do qual se afirmou a desnecessidade da ciência pessoal do interessado, entendendo-se suficiente a comprovação da entrega do "AR" no endereço do destinatário:
Ementa: agravo regimental. Mandado de segurança. Desnecessidade de intimação pessoal das decisões do tribunal de contas da união. art. 179 do regimento interno do TCU. Intimação do ato impugnado por carta registrada, iniciado o prazo do art. 18 da lei nº 1.533/51 da data constante do aviso de recebimento. Decadência reconhecida. Agravo improvido.
O envio de carta registrada com aviso de recebimento está expressamente enumerado entre os meios de comunicação de que dispõe o Tribunal de Contas da União para proceder às suas intimações.
O inciso II do art. 179 do Regimento Interno do TCU é claro ao exigir apenas a comprovação da entrega no endereço do destinatário, bastando o aviso de recebimento simples. 
Da revelia dos responsáveis Cooperativa de Profissionais Liberais do Vale do Araguaia e Ailton Ramos Araújo. 
No caso vertente, a citação de cada um dos responsáveis se deu em endereços provenientes de pesquisas de endereços realizadas pelo TCU, no caso concreto, em endereços constantes nos sistemas CPF e CNPJ da Receita (peças 19 e 31) , além da citação também por edital, no caso da Cooperativa de Profissionais Liberais do Vale do Araguaia (peças 47-48) .
Importante destacar que, antes de promover a citação por edital, para assegurar a ampla defesa, buscaram-se outros meios possíveis para localizar e citar os responsáveis, nos limites da razoabilidade, fazendo juntar aos autos informação comprobatória dos diferentes meios experimentados que restaram frustrados, tal como se demonstrou no item 15 da presente instrução (Acórdão 4851/2017-TCU-Primeira Câmara, Relator Ministro-Substituto Augusto Sherman) .
Nos processos do TCU, a revelia não leva à presunção de que seriam verdadeiras todas as imputações levantadas contra os responsáveis, diferentemente do que ocorre no processo civil, em que a revelia do réu opera a presunção da verdade dos fatos narrados pelo autor (Acórdão 1009/2018-TCU-Plenário, Relator: BRUNO DANTAS; 2369/2013 - TCU - Plenário, Relator: BENJAMIN ZYMLER e 2449/2013 - TCU - Plenário, Relator: BENJAMIN ZYMLER) . Dessa forma, a avaliação da responsabilidade do agente não pode prescindir da prova existente no processo ou para ele carreada. 
Ao não apresentar sua defesa, os responsáveis deixaram de produzir prova da regular aplicação dos recursos sob sua responsabilidade, em afronta às normas que impõem aos gestores públicos a obrigação legal de, sempre que demandados pelos órgãos de controle, apresentar os documentos que demonstrem a correta utilização das verbas públicas, a exemplo do contido no art. 93 do Decreto-Lei 200/1967: "Quem quer que utilize dinheiros públicos terá de justificar seu bom e regular emprego na conformidade das leis, regulamentos e normas emanadas das autoridades administrativas competentes." 
Mesmo as alegações de defesa não sendo apresentadas, considerando o princípio da verdade real que rege esta Corte, procurou-se buscar, em manifestações dos responsáveis na fase interna desta Tomada de Contas Especial, se havia algum argumento que pudesse ser aproveitado a seu favor. 
	No entanto, esses responsáveis não se manifestaram na fase interna, conforme consignado no Relatório do tomador de contas (peça 13, p.14) 
De qualquer forma, deve ser registrado que as alegações de defesa apresentadas pelo Sr Helvécio Mesquita Melo, que responde solidariamente com a Cooperativa de Profissionais Liberais do Vale do Araguaia - INFC, a seguir analisadas, poderão ser aproveitadas em favor daquela entidade, se for o caso.
Alegações de defesa do Sr. Helvécio Mesquita Melo (peças 25-29) .
Argumentos:
o Relatório de Execução de Atividades (REA) relativo à 1ª parcela foi apresentado durante a sua gestão e foi aprovado e homologado pelo Ministério do Desenvolvimento Social (MDS) , com execução integral e com objetivos atingidos;
a continuidade do cumprimento contratual, a prestação de contas final e REA ficaram a cargo do sucessor do requerente uma vez que deixou a cooperativa em 14/01/2011;
a prestação de contas somente foi cobrada do seu sucessor pelo concedente em 05/07/2013, mais de 2 anos após a sua saída da entidade;
a documentação relativa à prestação de contas relativa a sua gestão foi deixada com o seu sucessor,  conforme provaria o ofício anexado aos autos (peça 27, p.1-2) ;
   os recursos estariam sendo corretamente aplicados durante a sua gestão, inclusive com termo aditivo aprovado, fato comprobatório da situação regular (peça 27, p.3) ; e
   o arquivamento do processo é medida necessária ante o descompasso entre tais provas e as irregularidades imputadas ao responsável, uma vez que não pode ser responsabilizado por supostos atos ilícitos praticados após o seu desligamento da entidade.
          Análise:
Não é possível acolher as alegações de defesa apresentadas pelo responsável.
Com efeito, ele apresentou o REA relativo à primeira parcela dos recursos repassados em     25/10/2010 (peça 29) , o qual foi realmente aprovado e homologado realmente pelo MDS,  tendo apresentado a prestação de contas parcial à Caixa em 21/12/2010 (peça 28) .
No entanto, o REA por ele apresentado se refere ao valor de R$ 688.689,00, equivalente à primeira e única parcela desbloqueada e utilizada (peça 29) , mas com comprovação somente do valor de R$ 511.998,37, como ele mesmo demonstrou nos documentos comprobatórios anexados à sua defesa (peça 29, p. 16-40 e peça 27, p. 2) , resultando no saldo de R$ 176.690,62 sem qualquer comprovação nos autos. 
Conforme já destacado no histórico acima, no Parecer Consubstanciado nº 18/2017 (peça 2, p. 9-12) a CEF informou que a contratada realizou despesas no montante de R$ 688.689,00, ante o débito verificado na conta-corrente em 17/11/2008 (peça 12, p.13) , comprovando gastos de apenas R$ 511.998,37, restando sem comprovação despesas no valor de R$ 176.690,63.
Assim, não é possível imputar esse débito ao seu sucessor, como proposto na defesa, pois a execução total desses recursos ocorreu na sua gestão. Ou seja, a responsabilidade pela prestação de contas dessa primeira parcela, em sua integralidade, era do defendente, que não o fez, e não apresentou alegações quanto a este fato, mesmo tendo tempo suficiente para isso, uma vez que o recurso foi debitado da conta-corrente em 17/11/2008 e seu afastamento da instituição ocorreu apenas em 14/01/2011 (peça 27, p.9-10) .
 Deve-se registrar ainda, que não houve qualquer execução posterior dos recursos retidos na conta-corrente desde a sua saída da presidência da COOPVAG, os quais foram integralmente devolvidos à União em 30/6/2016- peça 12, p.14 e peça 13, p.1) .
 No caso do presidente da entidade, Sr. Ailton Ramos Araújo, seu sucessor, está sendo responsabilizado neste autos exclusivamente pela ausência de prestação de contas final, uma vez que vigência da avença expirou durante o seu mandato.
Dessa forma, as suas alegações de defesa devem ser rejeitadas integramente.
Assim, a Cooperativa de Profissionais Liberais do Vale do Araguaia - COOPVAG (CNPJ 02.059.774/0002-02) e Ailton Ramos Araújo (CPF XXX.800.012-XX) , presidente da COOPVAG (a partir de 2011) devem ser considerados revéis, nos termos do art. 12,  §3º, da Lei 8.443/1992, devendo as contas serem julgadas irregulares, com a condenação da COOPVAG ao pagamento do débito apurado em solidariedade com o Helvécio Mesquita Melo (CPF XXX.391.336-XX) , presidente da COOPVAG (gestão 2008-2010) , cujas alegações de defesa foram rejeitadas, aplicando-lhes a multa prevista no art. 57 da Lei 8.443/1992, e aplicação da multa prevista no art. 58, inciso I, ao Sr. Airton Ramos Araújo. 
Prescrição da Pretensão Punitiva
Vale ressaltar que a pretensão punitiva do TCU, conforme Acórdão 1441/2016-TCU-Plenário, Relator: Benjamin Zymler, que uniformizou a jurisprudência acerca dessa questão, subordina-se ao prazo geral de prescrição indicado no art. 205 do Código Civil, que é de dez anos, contado da data de ocorrência da irregularidade sancionada, nos termos do art. 189 do Código Civil, sendo este prazo interrompido pelo ato que ordenar a citação, a audiência ou a oitiva dos responsáveis.
No caso em exame, não ocorreu a prescrição para o caso do Sr. Ailton Ramos Araújo e da Cooperativa de Profissionais Liberais do Vale do Araguaia - COOPVAG, uma vez que a irregularidade sancionada ocorreu em 22/09/2014, data final para a prestação de contas, e o ato de ordenação da citação ocorreu em 06/06/2019 (peça 16) .
No caso do Sr. Helvécio Mesquita Melo, também não ocorreu a prescrição, uma vez que a data a ser considerada para a análise da prescrição deve ser a data do seu afastamento da entidade, que ocorreu em 14/01/2014, enquanto o ato de ordenação da sua citação ocorreu em 06/06/2019 (peça 16) .  
CONCLUSÃO
Em face da análise promovida na seção "Exame Técnico", verifica-se que a Cooperativa de Profissionais Liberais do Vale do Araguaia - COOPVAG (CNPJ 02.059.774/0002-02) e Ailton Ramos Araújo (CPF XXX.800.012-XX) , instados a se manifestar, optaram pelo silêncio, configurando a revelia, nos termos do §3º, do art. 12, da Lei 8.443/1992, enquanto o Sr. Helvécio Mesquita Melo (CPF XXX.391.336-XX) não logrou elidir as irregularidades a ele imputadas. Ademais, inexistem nos autos elementos que demonstrem a boa-fé dos responsáveis ou a ocorrência de outras excludentes de culpabilidade.
Tendo em vista que não constam dos autos elementos que permitam reconhecer a boa-fé dos responsáveis, sugere-se que as suas contas sejam julgadas irregulares, nos termos do art. 202, § 6º, do Regimento Interno do TCU, com a imputação do débito atualizado monetariamente e acrescido de juros de mora, nos termos do art. 202, §1º do Regimento Interno do TCU, com a aplicação da multa prevista no art. 57 da Lei 8.443/1992, no caso da Cooperativa de Profissionais Liberais do Vale do Araguaia - COOPVAG e do Sr. Helvécio Mesquita Melo, e aplicação da multa prevista no art. 58, inciso I, ao Sr. Airton Ramos Araújo. 
PROPOSTA DE ENCAMINHAMENTO
Diante do exposto, submetemos os autos à consideração superior, propondo ao Tribunal:
considerar revéis os responsáveis Cooperativa de Profissionais Liberais do Vale do Araguaia - COOPVAG (CNPJ 02.059.774/0002-02) e Ailton Ramos Araújo (CPF XXX.800.012-XX) , para todos os efeitos, dando-se prosseguimento ao processo, com fulcro no art. 12, § 3º, da Lei 8.443/1992; 
rejeitar as alegações de defesa apresentadas pelo Sr. Helvécio Mesquita Melo (CPF XXX.391.336-XX) ;
julgar irregulares, nos termos dos arts. 1º, inciso I, 16, inciso III, alíneas b e c, da Lei 8.443/1992, c/c os arts. 19 e 23, inciso III, da mesma Lei, as contas do Sr. Helvécio Mesquita Melo (CPF XXX.391.336-XX) e da Cooperativa de Profissionais Liberais do Vale do Araguaia - COOPVAG (CNPJ 02.059.774/0002-02) , condenando-os solidariamente ao pagamento da importância a seguir especificada, atualizada monetariamente e acrescida dos juros de mora, calculada a partir da data discriminada até a data da efetiva quitação do débito, fixando-lhes o prazo de quinze dias, para que comprovem, perante o Tribunal, o recolhimento da referida quantia aos cofres do Tesouro Nacional, nos termos do art. 23, inciso III, alínea "a", da citada lei, c/c o art. 214, inciso III, alínea "a", do Regimento Interno do TCU.  
		Débito relacionado ao responsável Helvécio Mesquita Melo (CPF XXX.391.336-XX) em solidariedade com a Cooperativa de Profissionais Liberais do Vale do Araguaia - COOPVAG (CNPJ 02.059.774/0002-02) :
	Data de ocorrência
	Valor histórico (R$) 

	30/10/2008
	R$ 176.690,62

Valor atualizado do débito (sem juros) em 11/08/2020: R$ 330.093,42
aplicar individualmente ao Sr. Helvécio Mesquita Melo (CPF XXX.391.336-XX) em solidariedade com a Cooperativa de Profissionais Liberais do Vale do Araguaia - COOPVAG (CNPJ 02.059.774/0002-02) , a multa prevista no art. 57 da Lei 8.443/1992 c/c o art. 267 do Regimento Interno do TCU, fixando-lhes o prazo de quinze dias, a contar da notificação, para que comprovem, perante o Tribunal (art. 214, III, alínea "a", do Regimento Interno do TCU) , o recolhimento da dívida aos cofres do Tesouro Nacional, atualizada monetariamente desde a data do acórdão que vier a ser proferido por este Tribunal até a do efetivo recolhimento, se pagas após o vencimento, na forma da legislação em vigor;
julgar irregulares as contas de Ailton Ramos Araújo (CPF XXX.800.012-XX) , com fundamento nos arts. 1º, inciso I, 16, inciso III, "a", 19 e 23, inciso III, da Lei 8.443/1992;
aplicar a Ailton Ramos Araújo (CPF XXX.800.012-XX) a multa prevista no artigo 58, inciso I, da Lei 8.443/1992, c/c o art. 268 do Regimento Interno do TCU, fixando-lhe o prazo de 15 (quinze) dias, a contar da notificação, para que comprove, perante o Tribunal (art. 214, inciso III, alínea "a", do Regimento Interno) , o recolhimento da dívida ao Tesouro Nacional, atualizada monetariamente desde a data do presente acórdão até a do efetivo recolhimento, se for paga após o vencimento, na forma da legislação em vigor;
autorizar, desde logo, a cobrança judicial das dívidas, caso não atendidas as notificações, na forma do disposto no art. 28, inciso II, da Lei 8.443/1992;
autorizar também, desde logo, se requerido, com fundamento no art. 26, da Lei 8.443, de 1992, c/c o art. 217, §§ 1º e 2º, do Regimento Interno do TCU, o parcelamento da (s) dívida (s) em até 36 parcelas, incidindo, sobre cada parcela, corrigida monetariamente, os correspondentes acréscimos legais, fixando-lhe o prazo de quinze dias, a contar do recebimento da notificação, para comprovar, perante o Tribunal, o recolhimento da primeira parcela, e de trinta dias, a contar da parcela anterior, para comprovar os recolhimentos das demais parcelas, devendo incidir, sobre cada valor mensal, atualizado monetariamente, os juros de mora devidos, no caso do débito, na forma prevista na legislação em vigor, alertando os responsáveis de que a falta de comprovação do recolhimento de qualquer parcela importará o vencimento antecipado do saldo devedor, nos termos do § 2º do art. 217 do Regimento Interno deste Tribunal; 
enviar cópia do Acórdão a ser prolatado, bem como do Relatório e do Voto que o fundamentarem à Procuradoria da República no Estado de Tocantins, nos termos do § 3º do art. 16 da Lei 8.443/1992, c/c o § 7º do art. 209 do Regimento Interno do TCU, para adoção das medidas cabíveis; e
enviar cópia do Acórdão que vier a ser proferido à Secretaria de Agricultura familiar e Cooperativismo e aos responsáveis, para ciência, informando que a presente deliberação, acompanhada do Relatório e do Voto que a fundamenta, está disponível para a consulta no endereço www.tcu.gov.br/acordaos, além de esclarecer que, caso requerido, o TCU poderá fornecer sem custos as correspondentes cópias, de forma impressa.
É o Relatório.

8.1. Carlos Antonio do Nascimento (1555/OAB-TO) e outros, representando Helvécio Mesquita Melo.

Subprocurador-Geral Paulo Soares Bugarin.

TOMADA DE CONTAS ESPECIAL. CONTRATO DE REPASSE. CAIXA ECÔMICA FEDERAL. INEXECUÇÃO PARCIAL DO OBJETO E A OMISSÃO DO DEVER DE PRESTAR CONTAS. CITAÇÃO E AUDIÊNCIA. REVELIA DE ALGUNS RESPONSÁVEIS. CONTAS IRREGULARES. MULTA. CIÊNCIA.

TOMADA DE CONTAS ESPECIAL (TCE)

Secretaria de Controle Externo de Tomada de Contas Especial (SecexTCE).

Cuidam os autos de tomada de contas especial (TCE) instaurada pela Caixa Econômica Federal (CEF) em desfavor da Cooperativa de Profissionais Liberais do Vale do Araguaia (COOPVAG) , Sr. Helvécio Mesquita Melo, na condição de presidente (gestão 2007-2010) e Sr. Ailton Ramos Araújo, na condição de presidente (a partir de 2011) , considerando a inexecução parcial do objeto e a omissão do dever de prestar contas dos recursos desbloqueados mediante o contrato de repasse n. 0266.966-92/2008, firmado em 23/7/2008 com a União, por intermédio do Ministério do Desenvolvimento Agrário (MDA) , representado pela CEF. 
2.	O objeto do ajuste contemplava a transferência de recursos financeiros da União, de forma a "apoiar o processo de desenvolvimento sustentável com ênfase no fortalecimento da gestão social e na formação de redes sociais de cooperação", no valor de até R$ 968.451,00 repassado em 25/9/2008 pela União, além da contrapartida de R$ 29.953,00 pela COOPVAG. 
3.	O Relatório de TCE n. 254/2018 à peça 13, p.11-30, concluiu pela responsabilidade solidária da Cooperativa de Profissionais Liberais do Vale do Araguaia (COOPVAG) , do Sr. Helvécio Mesquita Melo, na condição de presidente (gestão 2007-2010) e do Sr. Ailton Ramos Araújo, também na condição de presidente (gestão a partir de 2011) , considerando a inexecução parcial do objeto e a omissão do dever de prestar contas. O Relatório de Auditoria 76/2018 da Controladoria Geral da União seguiu na mesma linha, assim  como o Pronunciamento Ministerial.
4.	No âmbito deste Tribunal, concluiu-se pela necessidade de citação da Cooperativa de Profissionais Liberais do Vale do Araguaia (COOPVAG) e do Sr. Helvécio Mesquita Melo, gestor dos recursos, no valor de R$ 176.690,63, e pela audiência do Sr. Ailton Ramos Araújo, presidente da entidade a partir 2011 e responsável pela apresentação da prestação de contas dos recursos (peça 14) , nos seguintes termos:
Consoante apontado em Parecer da CEF à peça 2, p.9-12, foi desbloqueada a 1ª parcela dos recursos previstos no contrato de repasse, no montante de R$ 688.809,00, em 30/10/2008, sendo R$ 666.906,00 recursos da União e R$ 21.783,00 a contrapartida, sendo apresentado pelos responsáveis o Relatório de Execução das Atividades (REA) da 1ª etapa, conforme peça 10, p-1-23 e peça 11, 1-9, além de Relação de Pagamentos à peça 11, p.15-19 e peça 12, p.1-12 e extratos bancários à peça 12-p.13-15. 
Em análise, consta que o MDA atestou a realização de diversas atividades previstas no Plano de Trabalho e Projeto de Atividades - PAT, em Parecer acostado à peça 9, p.15-21, todavia, acatou uma execução financeira de apenas R$ 511.998,37, segundo os valores dispostos na Relação de Pagamentos, impugnando despesas da ordem de R$ 176.690,63. Diante da situação, consta que a CEF descontou o valor de R$ 176.690,63 da 2ª parcela a desbloquear, liberando apenas R$ 36.744,37 à COOPVAG, todavia, o valor não foi sacado, transferido ou utilizado pela entidade, conforme se avista nos extratos de conta corrente. 
Neste caso, somente deve ser exigido nesta TCE o valor desbloqueado e não comprovado, da ordem de R$ 176.690,63, no primeiro desbloqueio, cuja gestão cabia ao Sr. Helvécio Mesquita Melo, presidente da entidade de 2008 a 2010, cabendo ao sucessor, Sr. Ailton Ramos Araújo, apenas a responsabilidade pela prestação de contas, considerando a vigência do contrato de repasse até 2014. De fato, se bem observado, existe nos extratos bancários um débito autorizado em 17/11/2008 de R$ 688.809,00, em favor da COOPVAG, sendo comprovado, na relação de pagamentos, apenas R$ 511.998,37, o que supõe a responsabilidade pelos valores devidos à Cooperativa e ao Sr. Helvécio Mesquita Melo. 
5.	Procedidas as devidas notificações, e transcorrido o prazo regimental, os responsáveis Cooperativa de Profissionais Liberais do Vale do Araguaia e Ailton Ramos Araújo permaneceram silentes, devendo ser considerados revéis, nos termos do art. 12, §3º, da Lei 8.443/1992, enquanto Helvécio Mesquita Melo apresentou as suas alegações de defesa às peças 25-29.
6.	Feito esse breve relato, no mérito, incorporo as minhas razões de decidir, os pareceres emitidos nos autos pela unidade técnica, com a anuência do Ministério Público junto ao TCU (MPTCU) , sem prejuízo das considerações a seguir.
7.	Apesar de a revelia não levar à presunção de que seriam verdadeiras todas as imputações levantadas contra os responsáveis, diferentemente do que ocorre no processo civil, as provas constantes dos autos são robustas para ensejar o dano ao erário. Ao deixarem de apresentar suas defesas, os responsáveis deixaram de produzir prova da regular aplicação dos recursos sob suas responsabilidades, em afronta às normas que impõem aos gestores públicos a obrigação legal de apresentar os documentos que demonstrem a correta utilização das verbas públicas, em observância ao contido no art. 93 do Decreto-Lei 200/67: "Quem quer que utilize dinheiros públicos terá de justificar seu bom e regular emprego na conformidade das leis, regulamentos e normas emanadas das autoridades administrativas competentes."
8.	Configuradas as revelias dos responsáveis frente à citação deste Tribunal e inexistindo comprovação da boa e regular aplicação dos recursos transferidos, considerados os elementos existentes nos autos, não resta alternativa senão dar seguimento ao processo proferindo julgamento das presentes contas pela irregularidade, com aplicação de multa. 
9.	Em relação à prescrição da pretensão de ressarcimento do dano ao erário, entendo que no presente caso não deve ser considerada, conforme posicionamento que tenho externado em outras oportunidades.
10. 	Em primeiro lugar, resta isento de dúvidas que a jurisprudência consolidada deste Tribunal de Contas da União (TCU) formou-se no sentido da imprescritibilidade das ações de ressarcimento ao erário. Nesse sentido, reproduzo o Enunciado de Súmula no 282, desta Corte: 
As ações de ressarcimento movidas pelo Estado contra os agentes causadores de danos ao erário são imprescritíveis. 
11. 	De outra parte, e à semelhança dos outros julgadores deste TCU, não desconheço a recente decisão exarada pelo Supremo Tribunal Federal (STF) , prolatada no âmbito do Recurso Extraordinário (RE) 636.886/AL, por meio da qual foi fixado o seguinte enunciado para o Tema 899, de repercussão geral: "É prescritível a pretensão de ressarcimento ao erário fundada em decisão de Tribunal de Contas". 
12. 	Ocorre que, consoante o destacado pelo e. Ministro Benjamin Zymler no leading case que primeiro discutiu o alcance do referido julgado da Corte Suprema (voto condutor do Acórdão 5236/2020-TCU-Primeira Câmara) , ainda há diversas dúvidas sobre a matéria, pois resta possível a conclusão de que a decisão não tratou da prescrição do processo de controle externo levado a efeito no âmbito do TCU mas, sim, da prescrição intercorrente ocorrida durante a fase de execução do acórdão condenatório desta Corte. 
13. 	Na oportunidade, Sua Excelência aduziu que a aludida decisão do STF enfrentou RE interposto pela União contra acórdão do Tribunal Regional Federal da 5ª Região (TRF/5) , ementado como se segue, pelo qual o regional negou provimento a embargos de declaração opostos contra acórdão de sua lavra: 
EMENTA: TRIBUTÁRIO. PROCESSUAL CIVIL. EXECUÇÃO FISCAL. PROCESSO PARALISADO POR MAIS DE CINCO ANOS. PRESCRIÇÃO INTERCORRENTE. OCORRÊNCIA. 1. Para fins práticos, deve-se observar quando a Fazenda Pública foi intimada a providenciar o andamento do feito. Passados cinco anos sem diligências concretas, ocorre a prescrição intercorrente. Caso haja suspensão na forma do art. 40, da Lei n. 6.830/80, ocorre a extinção se o feito permanecer paralisado por mais de seis anos. 2. Na hipótese dos autos, houve o arquivamento sem baixa do processo em 12.08.1999 e até a data da sentença extintiva do feito em 05.06.2006, a Fazenda Nacional não apresentou nenhuma medida concreta quanto à localização do devedor ou de seus bens. Revela-se, portanto, inequívoca a ocorrência da prescrição intercorrente. 
14. 	O Ministro Benjamin Zymler argumentou que, na situação debatida judicialmente, a Fazenda Pública havia deixado a ação paralisada por mais de seis anos, o que ensejou fosse declarada a prescrição intercorrente no caso em tela. Isto é, a questão objeto da controvérsia cingiu-se à prescrição intercorrente ocorrida durante a fase de execução do acórdão condenatório do TCU. 
15. 	Desse modo, ponderou que, com base nessa possível interpretação, a matéria decidida no mencionado feito não teria nenhuma repercussão de ordem prática e jurídica nos processos desta Corte, isso porque o título executivo, que é própria decisão do Tribunal, consoante o art. 19 da Lei 8.443/92, ainda não se formou. 
16.	Feito esse raciocínio, Sua Excelência acresceu que, ainda se possa interpretar que a decisão do STF também se aplique ao iter do processo de controle externo neste TCU, outras questões, de suma importância visando que este Tribunal estabeleça novo tratamento acerca da prescrição do débito, restariam pendentes de esclarecimento, relevando mencionar as relativas à definição da data de ocorrência do fato irregular ou data do seu conhecimento pelo TCU, bem assim as hipóteses de interrupção da prescrição. Em conclusão, conduziu o colegiado a que aplicasse ao caso a jurisprudência do TCU até então vigente, fundamentada no art. 37, § 5º, da Constituição Federal, e consubstanciada na citada Súmula 282, no que tange ao ressarcimento do prejuízo. 
17. 	Anoto que o entendimento acima também foi seguido em outros julgados desta Corte, sendo exemplos os Acórdãos: 1.492/2020, 2.104/2020, 2.182/2020 e 2.336/2020, Rel. Min. Aroldo Cedraz; 2.188/2020, Rel. Min. Raimundo Carreiro; e 2.018/2020, Rel. Min. Ana Arraes, do Plenário; 6.494/2020, Rel. Min. Walton Alencar Rodrigues; 5.236/2020, 6.084/2020, 6.465/2020, 6.466/2020, 7.982/2020, 9.277/2020, Rel. Min. Benjamin Zymler; e 8.550/2020, 9.011/2020, 9.012/2020 e 9.293/2020, Rel. Min. Bruno Dantas, todos da 1ª Câmara; e 5.681/2020, 6.350/2020, 8.316/2020, 8.940/2020, 8.945/2020, 8.947/2020, 8.948/2020, 9.208/2020 e 9.216/2020 da minha relatoria; 5.690/2020, 6.350/2020, 6.575/2020, 6.712/2020, 7.325/2020, 8.021/2020, 8.023/2020, 8.443/2020, 8.649/2020, 8.651/2020 e 8.657/2020, Rel. Min. Aroldo Cedraz; 6.171/2020, Rel. Min. Raimundo Carreiro; 6.207/2020 e 8.498/2020, Rel. Min. Ana Arraes; e 6.707/2020 e 6.726/2020, Rel. Min. Subst. Marcos Benquerer Costa, estes da 2ª Câmara) . 
18. 	Releva ainda considerar que, em 14 de agosto último, a Advocacia-Geral da União opôs embargos de declaração ao já citado acórdão proferido no RE 636.886/AL, objetivando exatamente dirimir dívidas quanto ao alcance da aludida decisão, notadamente para que se tenha como correta compreensão a de que "a tese de repercussão geral no acórdão (...) embargado abrange apenas a fase executiva da decisão do TCU". 
19.	Quanto à responsabilidade dos agentes citados, apenas o sr. Helvécio Mesquita Melo apresentou defesa. Os demais, ao não esclarecerem os fatos, deixaram de produzir prova da regular aplicação dos recursos sob sua responsabilidade, em afronta às normas que impõem aos gestores públicos a obrigação legal de, sempre que demandados pelos órgãos de controle, apresentar os documentos que demonstrem a correta utilização das verbas públicas, a exemplo do contido no art. 93 do Decreto-Lei 200/1967: "Quem quer que utilize dinheiros públicos terá de justificar seu bom e regular emprego na conformidade das leis, regulamentos e normas emanadas das autoridades administrativas competentes." 
20.	Mesmo assim, considerando o princípio da verdade real que rege esta Corte, a unidade técnica procurou buscar, em manifestações dos responsáveis na fase interna desta Tomada de Contas Especial, se havia algum argumento que pudesse ser aproveitado a seu favor. No entanto, esses responsáveis também não se manifestaram na fase interna, conforme consignado no Relatório do tomador de contas (peça 13, p.14) 
21.	Desse modo, restou avaliar as alegações de defesa apresentadas por Helvécio Mesquita Melo, que responde solidariamente pelo dano ao erário com a Cooperativa de Profissionais Liberais do Vale do Araguaia - INFC, que poderiam ser aproveitadas em favor dos demais responsáveis.
22.	O referido gestor busca justificar as irregularidades por meio da atribuição da responsabilidade do cumprimento contratual, a prestação de contas final e o Relatório de Execução de Atividades (REA) , ao seu sucessor, uma vez que deixou a cooperativa em 14/01/2011.
23.	A linha de defesa não merece acolhida. O REA apresentado em 25/10/2010 (peça 29) , relativo à primeira parcela dos recursos repassados apresentado, referiu-se  ao valor de R$ 688.689,00, equivalente à primeira e única parcela desbloqueada e utilizada (peça 29) , mas com comprovação somente do valor de R$ 511.998,37, resultando no saldo de R$ 176.690,62 sem qualquer comprovação nos autos. 
24.	Por esse motivo, inviável a imputação desse débito ao seu sucessor, visto que a execução total desses recursos ocorreu na sua gestão, razão pela qual a responsabilidade pela prestação de contas da primeira parcela, era sua. Vale esclarecer, nesse sentido, que não houve qualquer execução posterior dos recursos retidos na conta-corrente desde a sua saída da presidência da COOPVAG, os quais foram integralmente devolvidos à União em 30/6/2016- peça 12, p.14 e peça 13, p.1) .
25.	Desse modo, uma vez que inexistem nos autos elementos que permitam reconhecer a boa-fé dos responsáveis, cabe julgar irregulares as presentes contas, nos termos do art. 202, § 6º, do Regimento Interno do TCU, com a imputação do débito atualizado monetariamente e acrescido de juros de mora, nos termos do art. 202, §1º do Regimento Interno do TCU, com a aplicação da multa prevista no art. 57 da Lei 8.443/1992, no caso da Cooperativa de Profissionais Liberais do Vale do Araguaia - COOPVAG e do Sr. Helvécio Mesquita Melo, e aplicação da multa prevista no art. 58, inciso I, ao Sr. Airton Ramos Araújo. 
	Ante o exposto, VOTO por que este Tribunal adote a minuta de Acórdão que trago à apreciação deste Colegiado.
TCU, Sala das Sessões Ministro Luciano Brandão Alves de Souza, em 1 de dezembro de 2020.
Ministro JOÃO AUGUSTO RIBEIRO NARDES 
Relator